【裁判字號】    98,台上,6450
【裁判日期】    981105
【裁判案由】    常業詐欺
【裁判全文】
最高法院刑事判決            九十八年度台上字第六四五○號
上  訴  人  甲○○
            乙○○
            丙○○
            丁○○
            戊○○
上 列一 人
選任辯護人  吳奎新律師
上列上訴人等因常業詐欺案件，不服台灣高等法院台南分院中華
民國九十八年五月十二日第二審判決（九十八年度上訴字第六五
號，起訴案號：台灣台南地方法院檢察署九十五年度偵字第八八
一五、一四三一五號），提起上訴，本院判決如下：
    主  文
原判決關於甲○○、乙○○、丙○○、戊○○部分撤銷，發回台
灣高等法院台南分院。
其他上訴駁回。
    理  由
一、發回部分（即甲○○、乙○○、丙○○、戊○○上訴部分）
：
本件原判決認定：上訴人甲○○、乙○○、丙○○、戊○○與丁
○○（丁○○部分詳後述），及大陸地區之「三哥」、「保仔」
、「阿福」「阿昌」「阿固」，台灣地區之潘瑞樺、劉子敬（以
上二人業經原審判刑確定）、楊吉龍、易智慧、江昀書、黃詠欽
、林宏憲、陳柏年（以上六人另案審理）等人，組成詐欺集團，
自民國九十五年初起，有其事實欄二所載之電話詐欺犯行，並以
之為常業，詳如原判決附表（下稱附表）一所示。嗣於九十五年
六月二日為警查獲，並扣得附表二、三、四、五、六、六之一、
六之二、六之三所示之物等情。因而維持第一審論處甲○○、乙
○○、丙○○、戊○○共同常業詐欺罪刑部分之判決，駁回甲○
○、乙○○、丙○○、戊○○在第二審之上訴，固非無見。
惟查：(一)、法院於不妨害事實同一之範圍內，固得自由認定事實
，適用法律，但法院所認定之事實與起訴書記載之內容不一致時
，其歧異部分如何取捨，而仍無礙於事實之同一性，自應為適當
之說明，始符合彈劾主義原則。本件關於附表一編號1至4及編號
30第三筆部分，依檢察官起訴之事實，上訴人等人所詐欺之金額
依序為新台幣（下同）「一萬元」、「三萬元」、「二萬元」、
「六萬元、三萬元、二萬元」及「二十三萬元」，惟原判決認定
係「一千元」、「三千元」、「二千元」、「六千元、三千元、
二千元」及「四十萬八千元」，而與起訴書所載之金額，顯然不
同。但其歧異之原因何在，該不符部分如何定其取捨，且不影響
於事實之同一性，毫無說明，自屬理由不備。另附表一編號55第
二筆部分，原判決理由已說明「（該筆）匯入國泰世華銀行中壢
分行之朱明霞帳戶之被害金額應為六萬元」，起訴書記載（為三
萬元）有誤（見原判決第十頁第十行至第十三行），但其附表一
編號55第二筆卻記載為「五萬元」，亦前後自相矛盾。(二)、原判
決事實認定，「自九十五年初某日起，乙○○及潘瑞樺依甲○○
之指示，於自由時報及中國時報等報紙刊登收購帳戶及徵外務員
之廣告」，以每戶五千至六千元之代價，大量收購、取得銀行或
郵局之人頭帳戶，戊○○、丁○○、黃詠欽、林宏憲、陳柏年等
人見「徵外務員」廣告，亦應徵加入詐欺集團，旋以電話詐騙方
式，使各被害人等陷於錯誤，匯款或轉帳至人頭帳戶，詳如附表
一所示，嗣警方於九十五年六月二日查獲，並扣得附表二、三、
四、五、六、六之一、六之二、六之三所示之物。如果無訛，則
上訴人等人犯罪之時間，係自九十五年初起，至九十五年六月二
日止。但依附表一所載之犯罪日期，其中編號20係自「九十四年
十二月中旬起」、編號30係自「九十四年十二月十三日起」、編
號52係在「九十四年十一月十日」，上開部分均在「九十五年初
」以前。另編號72係於「九十五年六月七日」、編號75是於「九
十五年六月五日」，此部分則均在「九十五年六月二日」以後。
其認定之事實，與附表之記載，自相矛盾。究竟實情如何？尚不
明瞭。(三)、刑法上之共同正犯，雖應就全部犯罪結果負其責任，
但以在共同犯意聯絡範圍以內者為限。原判決已明白認定「戊○
○自九十五年二月間加入」該詐欺集團（見原判決第九頁第十一
行至第十二行）。但依附表一編號20、30、52載，其犯罪時間依
序為「九十四年十二月中旬至九十五年一月六日」、「九十四年
十二月十三日起」、「九十四年十一月十日」，均在「九十五年
二月間」戊○○加入該詐欺集團之前。此部分犯罪事實，戊○○
何以亦應負共同正犯責任，原判決未予說明，亦有未合。甲○○
、乙○○、丙○○、戊○○上訴意旨指摘原判決不當，為有理由
。而第三審法院應以第二審判決所確認之事實為判決基礎，刑事
訴訟法第三百九十四條第一項前段定有明文。原判決之違背法令
情形，影響於事實之確定，本院無可據以為裁判，應認原判決關
於甲○○、乙○○、丙○○、戊○○部分，有撤銷發回更審之原
因。另(1)原判決並未認定甲○○、乙○○、丙○○、戊○○等人
併犯刑法第二百十二條之偽造特種文書罪，但其理由記載：「被
告（上訴人）等所犯之修正前刑法第三百四十條及刑法第二百十
二條之罪……」等語（見原判決第七頁第三十一行），其中所犯
「刑法第二百十二條之罪」部分，顯然有誤。(2)原判決事實記載
：「犯罪集團成員向非共犯之如『附表二』所示之吳秀鳳、李淑
嬿、林春宏、林德順、俞端誠、陳志豪、陳詠忠、陳雁伶、鄔忠
福及鄭元淵等人購得金融機構帳戶後，……」（見原判決第三頁
第二十行至第二十三行）。但依附表二所示內容，係甲○○所有
之「手機三支、ＳＩＭ卡二張、現金新台幣二十萬元」（見原判
決第二十四頁）。其認定之事實，與附表之記載，不相適合。(3)
原判決事實已明白認定，易智慧為共同正犯之一（見原判決第二
頁第二十五行至第二十九行、第三頁第十二行至第十四行、第二
十七行至第三十行）。但其理由欄，於論述共同正犯關係時，易
智慧並不在共同正犯之內（見原判決第十頁第二行至第七行）。
其認定之事實，與理由之說明，亦不相適合。以上情形，案經發
回，併應注意及之。
二、駁回部分（即丁○○上訴部分）：
查第三審上訴書狀，應敘述上訴之理由，其未敘述者，得於提起
上訴後十日內補提理由書於原審法院，已逾上述期間，而於第三
審法院未判決前仍未提出上訴理由書狀者，第三審法院應以判決
駁回之，刑事訴訟法第三百八十二條第一項、第三百九十五條後
段規定甚明。本件上訴人丁○○因常業詐欺案件，不服原審判決
，於九十八年五月二十二日由原審之辯護人為丁○○之利益提起
上訴，並未敘述理由，迄今逾期已久，於本院未判決前仍未提出
，依上開規定，其上訴自非合法，應予駁回。
據上論結，應依刑事訴訟法第三百九十五條後段、第三百九十七
條、第四百零一條，判決如主文。
中    華    民    國  九十八  年   十一   月    五    日
                      最高法院刑事第六庭
                          審判長法官  謝  俊  雄
                                法官  陳  世  雄
                                法官  魏  新  和
                                法官  吳  信  銘
                                法官  徐  文  亮
      本件正本證明與原本無異
                                      書  記  官
中    華    民    國  九十八  年   十一   月    九    日
                                                      V


司法院資訊處製作；財團法人民間司法改革基金會備份。
